【裁判字號】    99,易,103
【裁判日期】    990421
【裁判案由】    詐欺
【裁判全文】
臺灣高雄地方法院刑事判決               99年度易字第103號
公  訴  人  臺灣高雄地方法院檢察署檢察官
被      告  甲○○
上列被告因詐欺案件，經檢察官提起公訴（98年度偵字第31482
號），本院判決如下：
    主  文
甲○○幫助犯詐欺取財罪，處有期徒刑肆月，如易科罰金，以新
臺幣壹仟元折算壹日。
    事  實
一、甲○○明知國內社會上層出不窮之詐欺集團或不法份子為掩
    飾其不法行徑，避免執法人員之追究及處罰，經常利用他人
    之存款帳戶、提款卡、密碼轉帳等方式掩人耳目，俾獲取不
    法利益並逃避執法人員之追查，且依其社會經驗，應有相當
    之智識程度可預見將自己所有存款帳戶存摺、印章及提款卡
    連同密碼，交付與不相識之成年人使用，客觀上可以預見一
    般取得他人帳戶使用之行徑，常與遂行財產犯罪所需有密切
    關連，有被犯罪集團利用作為詐財轉帳匯款等犯罪工具之虞
    ，竟以縱有人持其存款帳戶作為詐騙之犯罪工具，亦不違其
    本意之幫助詐欺取財犯意，於民國97年4 月15日，以不詳之
    代價，在高雄市區某便利商店內，以宅急便方式，將其所申
    辦台灣土地銀行高雄分行（下稱土地銀行）帳號0000000000
    00號帳戶之存摺、印章、提款卡連同密碼等資料，寄交予真
    實姓名年籍不詳自稱「李智誠」之某成年男子，藉此幫助該
    「李智誠」之人及其所屬詐欺集團遂行向他人詐取財物之目
    的。嗣該詐欺集團某成年男子成員即共同意圖為自己不法所
    有之犯意聯絡，於97年4 月22日以電話向乙○○假冒係其熟
    識朋友並佯稱因簽牌需款急用，要求乙○○匯款云云，致乙
    ○○因電話聲音與友人林勝傑相似，誤信係該友人來電商借
    款項，乃陷於錯誤，於97年4 月22日即依詐欺集團成員指示
    ，先後於同日12時32分、13時30分許，以自動櫃員機匯款方
    式各匯款新臺幣（下同）3 萬元，又於同日14時30分許至土
    地銀行臨櫃存款5 萬元，共計11萬元匯存入甲○○前開帳戶
    內，並旋遭該集團某不詳成員提領一空。嗣乙○○發覺有異
    ，聯絡友人林勝傑本人始知受騙，並報警處理，因而循線查
    悉上情。
二、案經高雄市政府警察局鹽埕分局報請臺灣高雄地方法院檢察
    署檢察官偵查起訴。
    理  由
甲、證據能力部分：
一、被告以外之人於審判外之言詞或書面陳述，除法律有規定者
    外，不得作為證據；被告以外之人於審判外之陳述，雖不符
    刑事訴訟法第159 條之1 至之4 之規定，然經當事人於審判
    程序同意作為證據，法院審酌該言詞陳述或書面陳述作成時
    之情況，認為適當者，亦得為證據；刑事訴訟法第159 條第
    1 項、第159 條之5 第1 項分別定有明文。本判決認定事實
    所引用之證據資料，均非公務員違背法定程序所取得，檢察
    官及被告甲○○（下稱被告）於本院審理時均同意作為認定
    事實之證據，且審酌各該證人或書面陳述作成時之情況，並
    無違法不當或證明力明顯過低之瑕疵，認為以之作為證據為
    適當，均得作為證據。
二、至本案卷附之被告所申辦土地銀行帳戶之存摺類存款分戶明
    細帳及客戶歷史交易明細查詢資料暨客戶往來明細查詢資料
    ，均係電腦機器處理轉帳交易紀錄後，直接作成之電磁紀錄
    ，並無涉入人為知覺、記憶過程之錯誤危險，且為一般業務
    上製作之資料，並非傳聞證據，自具有證據能力。
乙、實體方面：
一、訊據被告固坦承有申辦該土地銀行帳戶之事實，惟矢口否認
    有何幫助詐欺取財之犯行，辯稱：我是因為女友有經濟困難
    ，需貸款30萬元周轉，且我因信用不佳，無法從其他管道貸
    款，經由免費贈閱報章獲得代辦信用貸款訊息，才在97年4
    月15日將該帳戶存摺、印章、提款卡連同密碼寄交自稱「李
    經理」之人，我並不瞭解詐欺集團的手法，亦屬被詐騙者云
    云，並提出97年4 月10、11日找工作就業市場專業媒體剪報
    及同年月15日宅急便託運憑單為證。經查：
  (一)被害人乙○○就其在97年4 月22日11時許，於自己手機先接
    獲詐欺集團某不詳之成年男子成員，佯裝其友人因簽牌亟需
    現金、並要求匯款至被告上開土地銀行帳戶內，因電話中聲
    音與友人林勝傑相似，致誤信係該友人來電商借款項，而詐
    欺集團成員亦藉機假冒林勝傑需款急用，要求匯款，致乙○
    ○陷於錯誤，依詐欺集團成員指示，於同日12時32分、13時
    30分許，以自動櫃員機匯款方式先後匯款各3 萬元，又於同
    日14時30分許至土地銀行臨櫃存款5 萬元，共計11萬元匯存
    入被告前開帳戶內，旋於同日遭提領一空，嗣於同日經聯絡
    林勝傑始發覺受騙，並於同日18時21分報警處理等情，業據
    乙○○於警詢時證述明確（警卷第7 、8 頁），並有高雄市
    政府警察局鼓山分局龍華派出所受理刑事案件報案三聯單及
    受理詐騙帳戶通報警示簡便格式表暨受理案件紀錄表、內政
    部警政署反詐騙案件紀錄表、中國信託銀行及第一銀行自動
    櫃員機匯款交易明細列印憑單、土地銀行存摺類存款憑條、
    被告申辦之土地銀行帳戶之存摺類存款分戶明細帳、客戶歷
    史交易明細查詢資料、客戶往來明細查詢資料及開戶基本資
    料在卷可稽（警卷第9 至16頁、本院卷第27至85頁），且觀
    諸乙○○一經匯存款至被告該帳戶後，復即遭不明人士於同
    日以跨行提款或金融卡提款之方式於各次匯存款後、同日第
    次匯存款前即迅速提領一空，顯係分工甚為縝密無間之詐欺
    集團所為，足認被告該帳戶已遭該詐欺集團用於充作詐騙乙
    ○○之指定匯款帳戶以取得不法款項使用無訛。
  (二)被告固辯稱其使用之上開土地銀行帳戶之存摺、印章、提款
    卡連同密碼均係代辦信用貸款而受騙寄交他人云云置辯，惟
    依吾人日常之經驗可知，一般申請貸款應須提出申請書並檢
    附在職證明、身分證、財力或所得證明等資料，於金融機構
    徵信審核通過後，再辦理對保等手續，俟上開貸款程序完成
    後再行撥款，貸款人毋庸交付上開存摺等物予貸款之金融機
    構，且金融機構亦無以交付銀行存摺、印章、提款卡及密碼
    ，作為是否貸款，或貸款額度高低之判斷標準；且依據現今
    社會常情，利用合法之途徑辦理信用貸款，所應探究者，乃
    被告之資力、信用及償還能力為何，衡情應由被告提供其有
    關工作或資力等有還款能力之證明，以供貸款人查核，方屬
    正辨，充其量亦僅需提供銀行帳號供匯入款項之用，實無須
    提供除帳號以外之帳戶存摺、印章、提款卡及密碼等物甚明
    。本件被告於案發時為年屆4 旬之成年人，有結交中女友，
    大學畢業之教育程度，此經被告供承在卷、並有被告受詢問
    人基本資料及戶籍資料查詢結果附卷可稽（警卷第1 頁、本
    院卷第6 、13頁），且其亦能填載申請書向土地銀行申辦該
    帳戶並領取提款卡，復於警詢、偵訊及本院審理時對各項問
    題均能理解陳述，亦有該帳戶開戶資料及相關筆錄存卷可查
    ，被告自為智慮成熟及有相當社會閱歷之成年人，則被告對
    於向銀行申辦貸款程序不需提供其金融機構存摺、印章、提
    款卡、密碼等資料，當無不知之理。又被告於本院審理時自
    承其因信用卡遭停卡，信用不佳，無法辦理貸款等語在卷（
    本院卷第13、96頁），則被告既因債信不佳無法貸得所需款
    項，顯見被告對債信不佳之人因無還款能力甚難辦理貸款乙
    節知悉甚明，且被告既曾因信用問題無從辦得貸款，其對於
    報紙刊載代辦貸款者自應知悉辦理貸款實無先行提供帳戶存
    摺、印章、提款卡及密碼之必要至為明確；而觀之被告所提
    出之報紙傳單所刊內容（本院卷第24頁），僅簡略刊登辦理
    貸款聯絡電話及「無工作、信用不良、停卡、法扣協商」仍
    可貸款內容，該申辦貸款條件顯然過於寬鬆有悖常情，通常
    一般人即應察覺實有蹊蹺，被告竟未詳細詢問代辦流程，何
    以自身已財務困窘無法自辦貸款，該他人為何有能力辦理，
    可見被告所辯申辦貸款之流程，核與常情不符，實無讓其誤
    信為真之理，是被告上開所謂因單純辦理貸款，致其貿然交
    付存摺、印章、提款卡、密碼等物之辯解，自非無疑。
  (三)又依被告於本院所稱其寄送上開帳戶之前，先將該帳戶存款
    提領1 千元後，僅餘存款82元，其後該帳戶進出款項其並不
    知悉之情（本院卷第94頁），觀諸其寄交存摺等物當時帳戶
    內之存款，金額亦寥寥無幾，有其上開帳戶之客戶歷史交易
    明細查詢清單附卷可考（本院卷第84頁），如以之申辦貸款
    ，除益加彰顯其財務狀況欠佳之窘境外，對提升其個人信用
    之目的毫無助益，且核貸條件既屬不佳，則其交付該帳戶存
    摺等物，亦無濟於提升其於金融機構之徵信條件。況依被告
    於偵查中描述係以所謂在其帳戶出入資金之「美化帳戶」作
    帳方式，藉此使其獲取財力證明，方寄交帳戶資料云云（偵
    卷第12頁），然銀行於貸款徵信時，係依帳戶餘額多寡而定
    ，與帳戶內轉帳次數無關，僅在其帳戶出入資金，如何能達
    貸款目的，實有疑竇之處；且被告並未提供其其他任何信用
    資料，單憑存摺、印章、提款卡及密碼等物，實無從達到整
    合信用、美化帳目，使銀行信其有資力而准予高額貸款之目
    的。再依被告之供述，顯係提出帳戶供資金進出作帳，製造
    資金流通假象，以利申辦信用貸款，然其所指製造資金流通
    假象乃屬向銀行施以詐術，使之同意貸款之非法手段，被告
    理當知悉刊登廣告之人乃不法之徒，其提供帳戶供人製造資
    金流通假象已非合法，況被告既為無資力之人，代辦貸款者
    未向其索取任何足資擔保之擔保品或相關收入證明，竟反而
    願意自行出資為被告存入資金，此亦悖於事理，難以憑信。
  (四)再者，被告悉數將其帳戶之存摺、印章、提款卡及密碼等物
    ，交予無法確知姓名年籍僅透過電話聯絡之自稱「李智誠」
    之陌生男子，依被告所述，僅知該名男子自稱「李智誠」經
    理，不明該男子之年籍資料，亦僅以免費贈閱報紙傳單所載
    之電話聯繫，未曾謀面，又始終未能說明係向何金融機構申
    辦信用貸款，而依被告所提出之宅急便託運憑單（本院卷第
    25頁），其上收件人亦僅記載「李智誠（永興公司）」及收
    件地址，並無其他確實可查之貸款公司及「李智誠」之相關
    資料，是所辯欲持該帳戶存摺、印章、提款卡及密碼透過「
    李智誠」辦理信用貸款之說，已有可議之處。矧縱以上開非
    法方式經銀行核撥貸款，則被告將如何自帳戶內提領款項？
    尤其倘「李智誠」之人果真順利為被告辦妥貸款，則被告在
    未取得任何貸款之允諾文件及探查「李智誠」所述真偽前，
    豈非甘冒貸得之款項有可能為「李智誠」提領一空，而自己
    仍須向金融行庫負擔貸款債務風險之理！被告如此消極且輕
    忽重要金融證件之態度，非僅顯有違一般辦理貸款之程序，
    亦悖於一般人管理金融帳戶及相關重要證件之常情，足認被
    告前揭所辯：為辦理信用貸款而交付存摺、印章、提款卡及
    密碼云云，凡此均顯與常情不符，無足採信。
  (五)況揆以一般經驗法則，詐欺正犯係為避免自金融機構帳戶之
    來源回溯追查其身分，而使用他人金融機構帳戶供被害人匯
    款及取贓，其對於金融機構帳戶所有人發現存摺及金融卡遭
    竊或遺失時，會向警方報案，並向金融機構辦理掛失止付，
    當知之甚稔，其既有意利用他人帳戶作為詐騙工具，當無選
    擇一隨時可能遭真正存款戶掛失而無法使用之帳戶之可能，
    輔以現今社會上，確實存有不少為貪圖小利而出售自己帳戶
    供他人使用之人，是詐欺正犯僅需支付少許金錢，即可取得
    可完全操控而無虞遭掛失風險之他人帳戶，實無明知係他人
    所寄交之金融機構帳戶非供其充作供被害人匯款及取贓之用
    ，仍毫無顧忌以之供作詐得款項匯入所用之必要，否則，若
    在其尚未施詐前，或行騙後未及提領該帳戶內之贓款前，該
    帳戶即遭掛失，在此情形下，豈非無法遂其詐財之目的，甚
    或即有可能無法提領犯罪所得，致渠等大費周章從事之犯行
    成空，是詐欺正犯絕無將涉及詐騙成否之關鍵置於如此不確
    定地步之可能。
  (六)刑法上之故意，可分為直接故意與間接故意（不確定故意）
    ，所謂「不確定故意」，係指行為人對於構成犯罪之事實，
    預見其發生而其發生並不違背其本意者，刑法第13條第2 項
    定有明文。金融帳戶之存摺、印章、提款卡及提款密碼乃個
    人重要理財之物，若落入不明人士手中，極易被利用為詐財
    取贓之犯罪工具，一般人均有妥為保管以防止他人任意使用
    之認識，縱有特殊情況偶須交付他人使用，亦必深入瞭解用
    途及合理性，始會安心提供。而被告於案發時為有相當之智
    識程度及社會經驗之成年人，且被告並於偵查中自承對方稱
    必須透過在該帳戶以資金進出美化帳戶之步驟，辦理信用貸
    款云云（偵卷第12頁），縱設屬實，被告自應察覺對方所謂
    之貸款程序顯非正當合法，均如前述，是以被告已明知該「
    李智誠」男子所從事所謂美化帳戶之舉，實係不實之帳戶資
    料，有可能涉及不法之情事，而其仍肆無忌憚將該帳戶之存
    摺、印章、提款卡及密碼交付他人，據為詐騙匯款之人頭帳
    戶，顯見被告確有能預知且不違背其本意之幫助詐欺集團詐
    欺取財之不確定故意至明。
  (七)綜上所述，被告上開所辯，均係卸責之詞，委無可採，本案
    事證明確，被告幫助詐欺取財犯行，堪以認定，應予依法論
    科。
二、論罪科刑：
  (一)按刑法上之幫助犯，係對於犯罪與正犯有共同之認識，而以
    幫助之意思，對於正犯資以助力，而未參與實施犯罪之行為
    者而言，本案被告提供上開土地銀行之存摺、印章、提款卡
    及提款密碼予不詳之詐欺集團成員使用，使詐欺集團成員（
    正犯）得基於詐欺取財之犯意而向被害人詐取財物得逞，顯
    係對於詐欺集團成員遂行詐欺取財犯行，資以助力，而未參
    與構成要件之詐欺行為，應屬幫助犯。是核被告所為，係犯
    刑法第30條第1 項、第339 條第1 項幫助詐欺取財罪，爰依
    刑法第30條第2 項規定，按正犯之刑減輕之。
  (二)本院審酌被告將渠帳戶之存摺、印章、提款卡及密碼恣意提
    供他人詐欺取財使用，紊亂社會正常交易秩序，並使不法之
    徒藉此輕易詐取財物，檢警難以追查緝捕，助長詐騙財產犯
    罪之風氣，造成無辜民眾被騙而受有金錢損失，實為當今社
    會詐財事件發生之根源，所生之危害匪淺，行為殊不足取，
    又其犯後竟諉稱其亦係受騙上當等辯詞，並刻意保留剪報、
    託運單據，企圖混淆、誤導本院之論斷，冀圖脫免卸責，並
    矢口否認犯行，毫無悛悔之意，犯後態度非佳，及考量渠犯
    罪動機、目的、手段係幫助他人詐財犯行、年屆4 旬、結交
    女友等生活狀況、被害人所遭受詐騙金額為11萬元暨檢察官
    具體求處刑度尚屬適當等一切情狀，爰量處有期徒刑4 月之
    刑，並諭知以1,000 元折算1 日之易科罰金折算標準，以示
    懲儆。
據上論斷，應依刑事訴訟法第299 條第1 項前段，刑法第30條第
1 項前段、第339 條第1 項、第41條第1 項前段，刑法施行法第
1 條之1 第1 項、第2 項前段，判決如主文。
本案經檢察官丙○○到庭執行職務。
中    華    民    國    99    年    4     月    21    日
                  刑事第八庭  審判長法  官  王伯文
                                    法  官  謝宗翰
                                    法  官  林建鼎
以上正本證明與原本無異。
如不服本判決應於收受送達後10日內向本院提出上訴書狀，並應
敘述具體理由；如未敘述上訴理由者，應於上訴期間屆滿後20日
內向本院補提理由書（均須按他造當事人之人數附繕本）「切勿
逕送上級法院」。
告訴人或被害人如對於本判決不服者，應具備理由請求檢察官上
訴，其上訴期間之計算係以檢察官收受判決正本之日期為準。
中    華    民    國    99    年    4     月    23    日
                                    書記官  林怡君
附錄本判決論罪科刑法條：
刑法第30條第1項前段：
幫助他人實行犯罪行為者，為幫助犯。
刑法第339 條第1 項：
意圖為自己或第三人不法之所有，以詐術使人將本人或第三人之
物交付者，處五年以下有期徒刑、拘役或科或併科1 千元（新臺
幣3 萬元）以下罰金。
刑法施行法第1 條之1：
中華民國94年1 月7 日刑法修正施行後，刑法分則編所定罰金之
貨幣單位為新臺幣。
94年1 月7 日刑法修正時，刑法分則編未修正之條文定有罰金者
，自94年1 月7 日刑法修正施行後，就其所定數額提高為30倍。
但72年6 月26日至94年1 月7 日新增或修正之條文，就其所定數
額提高為3 倍。

司法院資訊處製作；財團法人民間司法改革基金會備份。
